# Bilaga
## Variabeltyper i R
De variabeltyper som finns i R är:

Beskrivning    | Synonymer                     |  typeof() | Exempel
------------   | ----------------------------  | --------- | -------
Heltal         | int, numeric                  | integer   | -2, 0, 1
Reella tal     | real, double, float, numeric  | double    | 1.03, 0.22
Komplexa tal   | cplx                          | complex   | 1+2i
Logiska värden | booelan, bool, logi           | logical   | TRUE, FALSE
Faktorer       | factors                       | fctr      | "Women"
Datum          | dates                         | date      | "2017-02-04"
Text           | string, char                  | character | "Hello R!"


`flights` är en så kallad data.frame som egentligen är en samling vektorer. data.frame är den vanligaste data-typen i R för att arbeta med data.

Om du är nyfiken på att undersöka variabeltypen, eller klassen, på ett objekt eller en kolumn kan du använda funktionen **class()**

```{r}
class(x)
class(text)
```

### Vektorer
Vektorer är ett objekt i R som innehåller en eller flera element. En vektor kan endast innehålla en typ av variabel. Det vanligaste sättet att skapa en vektor är genom **c()**. 

```{r}
# Numerisk vektor
numvec <- c(1,4,7)

# Textvektor
charvec <- c("Kalle", "Anka")
```

### Faktorvariabel
En annan typ av variabel är den såkallade faktorer, *factor*. Faktorer är kategoriska variabler som har olika nivåer som representerar fakta. Kön eller åldersgrupp är exempel på faktorer.

```{r}
# minText är en textvektor
min_text <- c("A", "B", "A", "A")

# Konvertera minText till faktorvariabel med as.factor
min_faktor <- as.factor(min_text)

min_faktor

# För att undersöka klassen av vektorn minFaktor
class(min_faktor)

# För att undersöka vilka unika värden finns på minFaktor 
levels(min_faktor)
```

### Logik

Logiska värdena förekommer ofta i programmeringsvärlden. De logiska värdena i R är: **TRUE**, **FALSE** och **NA**. 

#### Logiska operatorer

Logiska operatorer är de operatorer som bara kan användas på logiska vektorer. Det kallas även för *boolsk algebra*. 

De viktigaste operatorerna i R visas i tabellen nedan. 

Operator | Symbol i R
-------- | ---------- 
och (and)|    &
eller(or)|    \| 
icke(not)|    !

#### Relationsoperatorer

Man vill ofta jämföra olika vektorer för att sedan indexera en datamängd. Detta görs med hjälp av relationsoperatorer som beskrivs nedan.

1. Använder relationsoperatorer för att jämföra olika variabler. 
2. Relationsoperatorer returnerar logiska värde.
3. Logiska värdena används sedan för indexering. 

De vanligaste relationsoperatorer i R är följande:

Relationsoperatorer   |   Symbol i R
-------------------   | -------------
lika                  | ==
inte lika             | !=
större än eller lika  | >=
mindre än eller lika  | <=
större än             | >
mindre än             | <
finns i               | %in%


### Matriser

Matriser är också en av de vanligaste datastruktur i R. Den har två dimensioner, rader och kolumner. Likt som vektorer så kan matriser bara innehålla en typ av element. Det innebär att en matris kan endast vara en textmatris, numerisk matris eller logisk matris. 

Matriserna kan skapas enkelt i R med funktionen **matrix()**.

```{r}
min_matris <- matrix(data=c(1,2,3,4), nrow=2)
min_matris
```

### Data.frame

data.frame är en tabell som innehåller flera olika typer av variabler. Det är egentligen en samling av vektorer, därför kan en data.frame innehålla olika typer av vektorer som numeriska, logiska, textsträngar och faktorer. 

För att skapa ett dataset i R används funktionen **data.frame()**

```{r}
df <- data.frame(num = 1:3, text = rep("Text", 3), logi=c(TRUE, TRUE, FALSE)) 
df 
```

Det finns ett antal förinstallerade data frames i R som du kan använda, det är även vanligt med paket vars enda syfte är att innehålla data.

För att kolla upp vilka data frames som finns förinstallerade kan du använda funktionen **data()**.
```{r, eval=FALSE}
data()

# För att läsa in en data.frame i Global Environment så skriv namn av data inom parentesen
data(iris)
iris
```

#### $
Även om `dplyr` är att föredra för datamanipuleringar är det bra att veta att det går att göra samma manipuleringar i R men med en annan syntax. Då använder man i princip endast de inbyggda paketen (ofta kallade för `base`) som laddas mer R. 

En viktig operatör i `base`-R är `$` (extract-operator) som extraherar värden från objekt baserat på namn.

Exempelvis

```{r rows.print=5}
mtcars$cyl
```

Med `$` kan du också skapa nya variabler.

```{r}
mtcars$ny_variabel <- mtcars$mpg / mtcars$cyl
```

Eller döpa om variabler

```{r}
mtcars$mpg_med_konstigt_namn <- mtcars$mpg
```

#### colnames()

Om du vill ha dina kolumnnamn som en vektor kan du extrahera dessa med `colnames()`.
```{r}
colnames(mtcars)
```

Ibland kanske du har en lista på variabelnamn som du vill att data ska ha. 
```{r}
kolumnnamn <- c("A", "B", "C", "D", "E", "F", "G", "H", "I", "J", "K")
```

Då kan du applicera `colnames()` med din vektor på din data.frame.
```{r rows.print=5, cols.print = 9}
colnames(mtcars) <- kolumnnamn
mtcars
```

### Listor
Listor är mer generell datastruktur i R. Man kan jämföra lista med en "låda" som innehåller olika datastrukter i R. En lista kan innehålla vektorer, data.frame och matriser, i olika längd och storlek, samtidigt.

För att skapa en lista används funktionen **list()**

```{r}
# skapar vektorer a, b, c
a <- c("hej", "Kalle", "hejdå")
b <- c(TRUE, FALSE, FALSE, TRUE)
c <- 1:8

x <- list(a,b,c)
x
```

Ett mycket vanligt exempel på en lista är modellobjekt, dvs objektet man skapar när man anpassar en modell, till exempel en regressionsmodell. Hela resultatet från modellanpassningen ligger på en lista. Se nedan.

```{r}
# Skapar en data.frame
ctl <- c(4.17,5.58,5.18,6.11,4.50,4.61,5.17,4.53,5.33,5.14)
trt <- c(4.81,4.17,4.41,3.59,5.87,3.83,6.03,4.89,4.32,4.69)
group <- gl(2, 10, 20, labels = c("Ctl","Trt"))
weight <- c(ctl, trt)

# Linjär regression.
lm <- lm(weight ~ group)

is.list(lm)

# Vilka element eller objekt som finns i listan lm? 
attributes(lm)
```

lm är en lista som innehåller bland annat regressions koefficienter, residualer, anpassade värden, mm.

### Datum
I R uttrycks datum som antal dagar från 1970-01-01. Datum som kommer innan det skrivs ut som negativa värde. 

```{r }
minaDatum <- as.Date(c("2018-08-14", "1970-01-01"))

minaDatum[1] - minaDatum[2]


as.Date(17757, origin = "1970-01-01")
```

**Sys.Date()** ger dagens datum.
**date()** returnerar dagens veckodag, datum och tid.

#### Olika datumformat 

Symbol i R | Betydelse          | Exempel
-----------|------------------- | --------
%d	       | dagnummer          |	01-31
%a         | förkortad veckodag | Mon
%A	       | full veckodag      | Monday 
%m	       | månad nummer       | 00-12
%b         | förkortad månad    | Jan
%B	       | full månad         | January
%y         | 2 siffrig år       | 18
%Y	       | 4 siffrig år       | 2018

#### Formatera datum 
```{r}
idag <- Sys.Date()

format_idag <- format(idag, format = "%B %d %Y")
format_idag

format(minaDatum[2], format="%m/%d/%y")
```

## Indexering
Ibland är man bara intresserad av en kolumn eller enstaka värde. För att indexera eller plocka ut specifikt element ur ett objekt kan man använda sig av hackparentes [] eller dollar tecken $ och detta görs på olika sätt.
### Genom att ange positions nummer

```{r }
#Vektor
testScore <- c(7, 15, 20, 20, 23, 1.2)
testScore[3] #tredje element
testScore[-1] #alla utom den första
```

Kör koden nedan för att se resultatet.
```{r, eval = FALSE }
#Data.frame.
data(iris)
iris[, 1] # Väljer kolumn nummer 1
iris[1:5, c(1,2)] # Rad 1 till 5 på Kolumn 1 och 2

```

### Genom att begränsa värden som man vill plocka ut 
```{r }
# Vektor
testScore[testScore < 10] # alla som är mindre än 10
testScore[testScore == 20] # alla som är lika med 20
```

Kör koden nedan för att se resultatet.
```{r, eval = FALSE }

# Data.frame
head(iris[iris[,1] > 7,]) # alla observationer där kolumn nummer 1 är större än 7. Funktionen head() används för att minimera rader som skrivs ut. 
```

### Genom att ange namn av elementet eller kolumnen
Det går att namnge element i en vektor. Koder nedan visar hur man ger namn till varje element i en vektor. Efter att ha namngett vektorn kan du nu plocka ut värde med hjälp av namn. 

```{r }
# Sätter namn på respektive element i testScore
names(testScore) <- c("Zaida", "Anna", "Helena", "Per", "Filip", "Annelie")
testScore
testScore["Per"]
testScore["Filip"]

# Kolumnen i en data.frame oftast har namn. Objekt som har 2 eller mer dimensioner kan vi använda oss av dollar tecken.   
colnames(iris)
```


